【裁判字號】    98,消債抗,137
【裁判日期】    981029
【裁判案由】    更生事件之抗告
【裁判全文】
臺灣臺南地方法院民事裁定          98年度消債抗字第137號
抗  告  人  甲○○
上列抗告人因消費者債務清理事件，聲請更生，對中華民國98年
3月24日本院97年度消債更字第1434號裁定提起抗告，本院裁定
如下：
    主  文
抗告駁回。
抗告程序費用新臺幣壹仟元由抗告人負擔。
    理  由
一、本件抗告意旨略以：
（一）原裁定依據陸軍工兵學校函示，認定抗告人民國97年度之
      每月平均薪資約新台幣（下同）56,114元。然該所謂每月
      平均薪資56,114元，係包括年終獎金，平常每月僅領取
      46,630元；且年關之際，在在需要支出，則年終獎金是否
      可全部平均於每月所得之中，自非妥適。
（二）原裁定認抗告人配偶謝瓊慧仍應有工作能力，尚非不能維
      持生活者，抗告人主張每月尚需支出配偶扶養費9,829元
      ，非有理由。惟抗告人配偶於96年度所得降為129,114元
      ，以抗告人配偶每月萬餘元之收入，扣除二子課後安親費
      用，根本無額外收益；何況長子黃竣鴻患有染色體異常，
      抗告人配偶時時請假陪同回院，迫使抗告人配偶為家庭及
      子女放棄工作。抗告人配偶97年l月起已無收入，子女由
      聲請人扶養，並無不當。另抗告人之母黃施玉梅雖名下有
      2筆土地、投資及汽車1輛，總價值1,595,945元，惟田地
      均為鄉村畸零地，有些甚不足1平方公尺，只台南縣七股
      鄉○○段1162地號土地面積達2,094平方公尺，但地處偏
      僻又貧脊，僅能每年領取休耕款27,900元，有賴抗告人提
      供金錢作為生活費用。
（三）至子女扶養費部份，如上述抗告人配偶現無收入，子女扶
      養費全賴聲請人負擔。原裁定依據98年度每人免稅額
      82,000元計算未成年子女基本生活費用，每月基本生活所
      需約6,900元。惟抗告人長子為身心障礙者，依98年度每
      人免稅額標準，似應加計10,000元之特別扣除額始為公允
      。則抗告人子女扶養費計算式應為：82,000+【82,000（
      免稅額）＋100,000（身心障礙特別扣除額）－48,000（
      殘障生活費補助）＝216,000】，每月子女之扶養費為
      18,000元（216,000÷12）。綜上，抗告人每月負擔之生
      活費及扶養費計有抗告人自身必要支出9,829元、母親扶
      養費3,276元（聲請人兄姊均已結婚另有家庭，扶養母親
      本為人子女之義務，豈能因聲請人負有債務而諉由兄姊負
      擔）、配偶及子女扶養費27,829元（9,829＋18,000），
      共計40,934元。即使加計年終獎金，以抗告人每月平均薪
      資收入56,114元，扣除40,934元，僅有餘款15,225元，確
      實不足以支付協商之每月分期款29,000元（此部份尚未包
      括抗告人房貸支出13,500元；雖房屋已遭法拍，惟尚積欠
      中國信託銀行房貸餘款1,410,586元，中國信託銀行原令
      抗告人全額一次清償，惟抗告人稱目前負債累累無力清償
      ，故中國信託銀行願同意抗告人分期每期繳納13,500元至
      債務清償完畢）。是抗告人履行分期還款協議，確有重大
      困難之情事。抗告人為維持日常生活自己及扶養親人所需
      之必要費用，已難以清償協商分期款，在收入不足償還協
      商金額之情形下，仍勉力繼續繳款18期，甚至為求順利繳
      付分期款而任令自用住宅房貸逾期未繳納而遭法拍，顯已
      盡相當之償還誠意，縱履行顯有重大困難而毀諾，亦屬有
      不可歸責抗告人之事由。爰依法提起抗告，請求廢棄原裁
      定並准予抗告人開始更生程序等語。
二、按債務人對於金融機構因消費借貸、自用住宅借款、信用卡
    或現金卡契約而負債務，在聲請更生或清算前，應提出債權
    人清冊，以書面向最大債權金融機構請求協商債務清償方案
    並表明共同協商之意旨，消費者債務清理條例第151條第1項
    定有明文。次按債務人與金融機構協商成立者，不得聲請更
    生或清算，但因不可歸責於己之事由，致履行顯有重大困難
    者，不在此限；本條例施行前，債務人依金融主管機關協調
    成立之中華民國銀行公會會員辦理消費金融案件無擔保債務
    協商機制與金融機構成立之協商，準用前項之規定，消費者
    債務清理條例第151條第5項、第6項亦分別有明文可參。
三、經查：
（一）抗告人主張年終獎金用於年節支用，不應計入每月所得之
      中。惟年終獎金及績效獎金等項目均為抗告人之部分所得
      ，本應併入抗告人之總收入，始能正確反應其收支狀況及
      償債能力，否則無異認同抗告人得毫無節制任意花用其年
      終獎金及績效獎金，而與消費者債務清理條例之立法意旨
      相悖。
（二）依抗告人配偶謝瓊慧96年度綜合所得稅各類所得資料清單
      （原審卷第126頁）所示，抗告人配偶每月平均所得達
      10,760元，足以維持自己日常生活之所需，原裁定認抗告
      人配偶未達65歲之勞工強制退休年齡而有工作能力，無需
      受抗告人扶養，並非無據；遑論抗告人於97年6月間毀諾
      ，而其配偶迄98年間仍有收入，抗告人自難以配偶無收入
      作為其毀諾之理由，且抗告人配偶縱為使子女受照護而辭
      去工作，抗告人亦因而減少安親費用及身障子女看護費用
      之支出（本院卷第7頁）。至抗告人母親名下有田賦5筆、
      土地2筆、投資2筆、汽車1輛，財產總額1,595,945元等情
      ，有卷附稅務電子閘門財產明細表可按，其中除畸零地外
      ，有面積87.5平方公尺、公告現值達306,250元、地目「
      建」字之田賦一筆，及面積2094平方公尺、公告現值
      1,151,700元、地目「田」字之田賦一筆，另有價值
      80,000元之投資二筆，顯有相當之交易價值；何況抗告人
      尚有兄弟黃丁興、黃丁俊2人，原審認值此抗告人清償債
      務之際，奉養母親之責，要非不能由抗告人母親之其他子
      女承擔，亦非無據。
（三）至抗告人就長子黃竣鴻染色體異常，為身心障礙者，抗告
      人主張該名子女扶養費倘依年度綜合所得稅免稅額計算，
      則應加計身心障礙者每人每年100,000元之特別扣除額部
      分，本院認尚屬合理，是抗告人長子每月之扶養費用，扣
      除每月領取之殘障補助4,000元，計為11,167元【（
      82,000 ＋100,000）÷12－4,000≒11,167元（小數點以
      下四捨五入）】；而其長女黃正旳係抗告人配偶謝瓊慧與
      其前配偶所生，並經抗告人自陳尚未由其收養，此有黃正
      旳之戶籍謄本及本院調查筆錄（原審卷第16頁及本院卷第
      22頁）可按，則依法抗告人並非黃正旳之父，自不得以黃
      正旳扶養費作為抗告人必要支出。
四、綜上，以抗告人每月56,114元之收入，扣除抗告人自身生活
    費9,829元及扶養費11,167元後，仍餘35,118元，足供繳納
    每月協商還款金額29,000元。抗告人有履行協商債務之能力
    ，竟率然悔諾，原審以抗告人無具體事證證明有何因不可歸
    責於己之事由，致依原協商條件履行債務顯有重大困難，駁
    回抗告人更生及保全處分之聲請，並無違誤。抗告意旨指摘
    原裁定為不當，求予廢棄云云，為無理由，應予駁回。
五、據上論結，本件抗告為無理由，依消費者債務清理條例第15
    條，民事訴訟法第495條之1第1項、第449條第1項、第95條
    、第78條，裁定如主文。
中    華    民    國    98    年    10  月    29   日
                  民事第二庭  審判長法  官  林念祖
                                    法  官  田玉芬
                                    法  官  魏玉英
以上正本係照原本作成。
本裁定不得再抗告。
中    華    民    國    98    年    10    月  29   日
                                    書記官  蔡曉


司法院資訊處製作；財團法人民間司法改革基金會備份。
